【裁判字號】    97,建上,5
【裁判日期】    970520
【裁判案由】    給付工程款
【裁判全文】
臺灣高等法院臺中分院民事判決           97年度建上字第5號
上  訴  人  黃致豪即穎泰營造廠
訴訟代理人  王庭鴻律師
複  代理人  賴銘耀律師
被  上訴人  彰化縣立福興國民中學
法定代理人  甲○○
訴訟代理人  陳建良律師
複  代理人  林永貹律師
上列當事人間請求給付工程款事件，上訴人對於中華民國96年11
月16日臺灣彰化地方法院第一審判決（96年度建字第18號）提起
上訴，本院於97年5月6日言詞辯論終結，茲判決如下：
    主  文
上訴駁回。
第二審訴訟費用由上訴人負擔。
    事實及理由
一、上訴人主張：(一)伊於92年10月13日簽約承攬被上訴人「腐朽
    瓦片屋頂翻修、老舊教室修繕及貼磁磚工程」，合約第3條
    約定工程總價為新台幣（下同）423萬元（含5﹪稅率），如
    有增減，按照實際數量結算。嗣伊於竣工結算後，發現施作
    數量多出合約所定數量，如起訴狀「附表」所示【參見原審
    法院卷第7至15頁】，合計金額為1,976,132元，經請求被上
    訴人給付上開金額，卻遭拒絕。伊乃依法向行政院公共工程
    委員會【下稱工程會】申請調解（案號：調0000000），於
    調解程序進行中，經伊申請台灣省土木技師公會【下稱土木
    技師公會】鑑定，該公會鑑定報告亦認伊所施作之數量確較
    系爭合約所定數量多出如上開「附表」所載之數量。嗣工程
    會雖為被上訴人應給付伊1,021,236元之調解建議（如「原
    證三」所示），惟因被上訴人不願接受，致該調解不成立，
    工程委會因而於96年3月5日核發調解不成立證明書在案。伊
    施作數量既確較合約所定數量多出1,976,132元，自得依上
    開合約第3條之約定請求被上訴人給付。(二)本件伊對於被上
    訴人所得主張之請求權，尚未罹於消滅時效，蓋：(1)、參照
    最高法院93年度台上字第1227號判決：「債權人為實現債權
    ，對債務人聲請調解之聲請狀，如已送達於債務人，要難謂
    非發表請求之意思。於此情形，自仍有民法第129條第1項第
    1款及第130條規定之適用。倘債權人自聲請調解通知書送達
    債務人時起，於民法第130條規定之6個月期間內對債務人提
    起該訴訟者，自應視為時效於調解通知書送達時中斷」，本
    件伊於96年3月間收受前開調解不成立證明書，而於同年7月
    間提起本件訴訟，並未逾民法第130條規定之6個月期間。(2)
    、至被上訴人所援引之最高法院71年度台上字第3435號判例
    所示之案情，係指在時效期間內縱使不斷請求有中斷之效果
    ，惟債權人在請求後未於6個月內起訴，而至請求超過6個月
    後且時效完成後始起訴，則之前請求之中斷之效力即無由保
    持而言，與本件伊收受調解不成立證明書後即於6個月內提
    起訴訟不同，故被上訴人此部份抗辯亦無足採。(3)、再者，
    參照被上訴人於上開調解程序進行中，不僅委請台灣省建築
    師公會【下稱建築師公會】鑑定工程數量，更於95年7月19
    日發函主張依工程會調解建議之金額扣除伊應負擔10﹪部份
    、再加計利管稅為被上訴人應給付之金額（如「上證一」所
    示），顯然被上訴人業已默示「承認」伊之請求權（至少就
    其中474,963元部分有「承認」），則依民法第129條第1項
    第2款之規定，伊之請求權時效即已中斷，而伊於被上訴人
    發函起二年內提起本訴，故伊之請求權應尚未罹於時效等情
    ，爰依契約之法律關係，提起本件訴訟，聲明求為命被上訴
    人給付伊1,976,132元，及自起訴狀繕本送達之翌日起至清
    償日止，按年息百分之五計算利息之判決。
二、被上訴人則以：(一)且不論上訴人所主張之增加數量是否為真
    ，上訴人依系爭契約所得對伊主張之請求權，已罹於消滅時
    效，伊即得依民法第144條之規定拒絕給付，上訴人之訴亦
    無理由。蓋：(1)、上訴人之承攬報酬請求權之二年消滅時效
    期間應自驗收翌日即自93年3月6日起算，至95年3月5日屆滿
    ，然上訴人卻遲至96年7月27日方提起本件請求，顯已逾民
    法第127條第1項第7款所定二年之消滅時效。(2)、縱上訴人
    曾於93年4月28日向工程會提出調解之申請，而為民法第129
    條第2項第2款所定與起訴有同一效力之「聲請調解」致中斷
    時效進行，然，上訴人於96年3月間收受調解不成立證明書
    後，並未依民事訴訟法第419條第3項規定於10日內起訴，則
    依民法第133條之規定，原中斷進行之時效仍視為不中斷。
    (3)、縱認上訴人調解之申請書送達於伊時視為已向伊為民法
    第129條第1項第1款之「請求」而中斷時效，惟，依最高法
    院62年台上字第2297號、71年台上字第1788號及71年台上字
    第3435號判例意旨，縱調解進行中可視為上訴人有不斷為「
    請求」之表示，惟，再另為請求並無再次中斷時效進行之效
    力，上訴人既未於提出調解申請後六個月內起訴，上開原以
    調解申請書之送達為「請求」而中斷之效力仍無由保持，依
    民法第131條之規定，其時效同視為不中斷，二年之消滅時
    效仍至95年3月5日即已屆滿，而上訴人於95年3月6日以後所
    為之請求，顯均無再中斷請求權消滅時效進行之效力。(4)、
    再者，伊否認有默示「承認」之行為，伊固曾發文予工程會
    就調解建議表示意見，並以副本函送穎泰營造廠（如「上證
    一」所示），惟，伊並非對上訴人為「承認」，伊應不受拘
    束，況依政府採購法第85條之1第3項、民事訴訟法第422條
    規定，兩造於調解程序中所為之陳述或讓步，於調解不成立
    後之本案訴訟，均不得採為裁判之基礎，上訴人顯不得以調
    解建議或伊於調解程序中所為之陳述或讓步為有利於己之引
    用，伊於上開調解中所為之陳述或讓步，顯不得認係自認、
    認諾或承認，而生中斷請求權消滅時效進行之效果。(二)又縱
    認上訴人之請求權尚未罹於時效而消滅，伊亦否認系爭工程
    有如上訴人所主張數量之增減給付存在，伊雖不爭執上訴人
    所提土木技師公會出具鑑定書之形式真正，然該鑑定並非兩
    造合意或工程會所囑託之鑑定，已難認公正客觀；況該鑑定
    所認之增減數量與建築師公會鑑定所認之數量出入甚鉅，故
    該土木技師公會之鑑定結論應不足採，上訴人依該鑑定所製
    之附表內容亦同無足採。(三)又工程會除「原證三」之調解建
    議外，嗣於96年2月8日再次提出調解方案，如「被證七」所
    示，此始為最後之調解建議方案等語，資為抗辯。
三、原審審理後，斟酌兩造之主張及攻擊防禦方法之結果，認被
    上訴人抗辯上訴人之請求權已罹於時效，並拒絕給付，揆諸
    民法第303條第1項本文、第144條之規定，並無不合；上訴
    人請求被上訴人給付工程款1,976,132元及法定遲延利息，
    自無理由，應予駁回。而為上訴人敗訴之判決。上訴人不服
    ，提起上訴，聲明求為判決：(一)原判決廢棄。(二)上廢棄部份
    ，被上訴人應給付上訴人1,976,132元，及自起訴狀繕本送
    達之翌日起至清償日止，按年息百分之五計算之利息。(三)訴
    訟費用由被上訴人負擔。(四)上訴人願供擔保，請准宣告假執
    行。被上訴人則答辯聲明求為判決：(一)上訴駁回。(二)第二審
    訴訟費用由上訴人負擔。(三)若受不利判決，請准供擔保免為
    假執行。
四、兩造不爭執之事項：
  (一)穎泰營造廠於92年10月13日、以訴外人黃清泉為負責人，而
    與被上訴人簽訂「腐朽瓦片屋頂翻修、老舊教室修繕及貼磁
    磚工程」工程合約書，承攬系爭工程。該工程合約書第3條
    約定：「契約價金：全部工程總價新台幣423萬元正（含百
    分之五稅率），詳細表附後，如有增減，按照實際數量結算
    ，但未經甲方【按即被上訴人】同意者不在此限」、第20條
    約定：「付款辦法：一次付款：工程竣工驗收後一次付清」
    【參見原審法院卷第93至103頁】。
  (二)系爭工程於93年3月5日完成驗收，結算總價423萬元【參見
    原審法院卷第142頁】，而上訴人就系爭工程之實作數量，
    確實超過契約原預定數量。
  (三)穎泰營造廠以黃致豪為代表人，於93年4月向工程會申請調
    解（該會同年月28日收文），於調解程序進行中，被上訴人
    對於上訴人繼受黃清泉之權利義務關係乙節，未予爭執，並
    進行相關答辯。
  1.工程會於95年6月13日發文檢送調解建議各乙份予穎泰營造
    廠及被上訴人，其建議為：「(一)實作數量部份，建議以台灣
    省建築師公會之鑑定報告及本案監造單位許清宜建築師事務
    所之計算為準，他造當事人就申請人超過原訂數量施作部份
    ，以102萬1236元（含利管稅）給付申請人。(二)申請人捨棄
    本件契約利息之請求。(三)鑑定費用部份，台灣省土木技師公
    會之鑑定費用由申請人負擔，台灣省建築師公會之鑑定費用
    則由他造當事人負擔」【參見原審法院卷第73頁～所附「原
    證三」】，未為兩造合意接受，被上訴人並於95年7月19日
    發文函覆工程會，表示：「本校建議應以結算金額423萬元
    加上建築師公會鑑定報告金額97萬2606元，合計520萬2606
    元，再扣除廠商應負擔10﹪部分為52萬260元，故本工程實
    際應給付廠商468萬2346元，而廠商已領取423萬元，故本校
    應再給付廠商45萬2346元，加計5﹪利管稅共計47萬4963元
    。本校能否以上述建議金額與廠商進行調解，如調解成立或
    調解不成而仍維持原調解建議，本校再依據結果憑報縣府核
    定」，並以副本函送穎泰營造廠【參見上訴人上訴理由狀所
    附「上證一」】。
  2.工程會於96年2月8日發文檢送調解方案通知書各乙份予穎泰
    營造廠及被上訴人，其建議為：「(一)實作數量部份，以台灣
    省建築師公會之鑑定報告97萬2606元（未含利管稅）為計算
    基礎，由申請人負擔其中42萬3000元（即本案契約總價10﹪
    ）後，加計5﹪利管稅後，他造當事人應再給付申請人57 萬
    7086元（含利管稅）。（計算式為〔000000－0000000×10
    ﹪〕×1.05≒577086）(二)申請人捨棄本件契約利息之請求。
    (三)鑑定費用部份，台灣省土木技師公會之鑑定費用由申請人
    負擔，台灣省建築師公會之鑑定費用則由他造當事人負擔」
    【參見原審法院卷第167頁～所附「被證七」】，仍未為兩
    造合意接受。
  3.工程會於96年3月5日發文檢送調解不成立證明書予穎泰營造
    廠、被上訴人，穎泰營造廠已於96年3月間收受該調解不成
    立證明書。
  (四)系爭合約原定總價423萬元部份，上訴人業於上開調解程序
    進行中向被上訴人請領完畢【參見原審法院卷第75頁】。
  (五)穎泰營造廠為獨資，業於93年1月8日變更登記負責人為黃致
    豪【參見原審法院卷第86、139頁】，原黃清泉即穎泰營造
    廠有關系爭合約之權利義務，業已由黃致豪即穎泰營造廠繼
    受。又上訴人於96年7月27日遞狀提起本訴，原將原告名稱
    載為「穎泰營造廠」，嗣於96年9月12日當庭遞狀更正原告
    名稱為「穎泰營造廠即黃致豪」【參見原審法院卷第86頁】
    。是上訴人提起本訴，其當事人能力並無欠缺，且無當事人
    不適格。
五、得心證之理由
  (一)按「債務人因其法律關係所得對抗債權人之事由，承擔人亦
    得以之對抗債權人」、「承攬人之報酬及其墊款之請求權，
    因二年間不行使而消滅」、「消滅時效，自請求權可行使時
    起算」、「消滅時效，因請求、承認、起訴而中斷，以聲請
    調解或提付仲裁，與起訴有同一效力」、「時效因請求而中
    斷者，若於請求後六個月內不起訴，視為不中斷。」、「時
    效因聲請調解或提付仲裁而中斷者，若調解之聲請經撤回、
    被駁回、調解不成立或仲裁之請求經撤回、仲裁不能達成判
    斷時，視為不中斷。」。民法第三百零三條第一項本文、第
    一百二十七條第七款、第一百二十八條、第一百二十九條、
    第一百三十條、第一百三十三條分別定有明文。復按「由民
    法第一百三十條之規定而觀，時效因請求而中斷者，請求人
    苟欲保持中斷之效力，非於請求後六個月內起訴不可。如僅
    繼續不斷的為請求，而未於請求後六個月內起訴，其中斷之
    效力，即無由保持。」，並有最高法院七十一年度台上字第
    三四三五號判例可資參照。查：
  1.依系爭工程合約書第二十條約定內容，被上訴人之付款方式
    係於工程竣工驗收後一次付清，而系爭工程之驗收合格日期
    為九十三年三月五日，並有被上訴人提出、上訴人亦不爭執
    其真正之工程結算驗收證明書附卷可稽，則上訴人對被上訴
    人之工程款給付請求權二年之消滅時效自應由九十三年三月
    六日起算，算至九十五年三月五日屆滿，惟上訴人遲至九十
    六年七月二十七日始具狀向原審法院提起本件請求，顯已逾
    上開民法所定二年之消滅時效。
  2.上訴人前固於九十三年四月二十八日向行政院公共工程委員
    會提出調解之申請，按該調解之申請，依政府採購法第八十
    五條之一第三項規定：「採購申訴審議委員會辦理調解之程
    序及其效力，除本法有特別規定者外，準用民事訴訟法有關
    調解之規定。」，顯為民法第一百二十九條第二項第二款所
    定與起訴有同一效力之「聲請調解」，依民事訴訟法第四百
    一十九條第三項之規定，上訴人應於調解不成立證明書送達
    後十日之不變期間內起訴，方「視為自聲請調解時已經起訴
    」，否則依民法第一百三十三條之規定，原以聲請調解而中
    斷之時效，即因調解不成立而視為不中斷。上訴人自認其於
    九十六年三月間即收受該調解不成立證明書，然其並未於收
    受上開調解不成立證明書後十日內起訴，原因聲請調解而中
    斷進行之時效即視為不中斷。
  3.又上訴人上述調解之申請，於申請書送達於被上訴人時，固
    可視為已向被上訴人為「請求」，惟上訴人並未於提出調解
    申請後六個月內起訴，其因請求而中斷之時效，依民法第一
    百三十一條之規定，亦視為不中斷。上訴人雖陳稱其於九十
    六年三月間收受前開調解不成立證明書，而於同年七月間提
    起本件訴訟，並未逾民法第一百三十條規定之六個月期間，
    故其對於被上訴人所得主張之請求權，尚未罹於消滅時效云
    云，並舉最高法院93年度台上字第1227號判決意旨所揭釋示
    為據。然所謂之調解，自聲請人提出聲請至其撤回或調解被
    駁回或不成立，均屬同一調解事件之階段行為，彼此間具有
    前後連貫、一體不可分之關係，自無於聲請調解，視為時效
    中斷後，再將後續調解會議之召開或調解不成立證明書之送
    達，視為另一獨立「請求」之意思表示，而謂其具有中斷時
    效之效力，否則將使時效制度，因調解時程長短而異其處理
    ，而有不同之結果，殊有違法律明文限制時效中斷事由之立
    法趣旨，自非可取。即上訴人所舉最高法院93年度台上字第
    1227號判決意旨亦認民法第130條所規定之六個月期間應自
    債權人聲請調解通知書送達於債務人時起算，是上訴人援之
    並不能為其有利之認定，上訴人此部分之主張洵無可採。
  4.上訴人復主張：被上訴人於上開調解程序進行中，不僅委請
    台灣省建築師公會鑑定本件工程之數量，更於95年7月19日
    發函主張依工程會調解建議之金額扣除伊應負擔10%部分，
    再加計利管稅為其應給付之金額，顯然其已默示承認伊之請
    求權存在，至少於其算計結果，認其應給付之474.963元部
    分，伊之請求權依民法第129條第1項第2款規定，應已中斷
    ，嗣伊於其於發函承認後之二年內起訴，伊之請求權自未罹
    於時效云云，惟此為被上訴人所否認，並辯稱：伊否認有默
    示「承認」之行為，伊固曾發文予工程會就調解建議表示意
    見，並以副本函送穎泰營造廠（如「上證一」所示），惟，
    伊並非對上訴人為「承認」，伊應不受拘束，況依政府採購
    法第85條之1第3項、民事訴訟法第422條規定，兩造於調解
    程序中所為之陳述或讓步，於調解不成立後之本案訴訟，均
    不得採為裁判之基礎，上訴人顯不得以調解建議或伊於調解
    程序中所為之陳述或讓步為有利於己之引用，伊於上開調解
    中所為之陳述或讓步，顯不得認係自認、認諾或承認，而生
    中斷請求權消滅時效進行之效果等語。按調解程序中，調解
    委員或法官所為之調解勸導及當事人所為之陳述或讓步，於
    調解不成立後之本案訴訟，不得採為裁判之基礎，為民事訴
    訟法第422條所明定。蓋上開情形，只係試行和解所為假設
    性之條件或陳述意見，並非肯定之事實認定或承認，是不認
    其具有證據力故也。本件依本院向工程會所調取之調解案卷
    所示，工程會係於95年6月13日發文檢送調解建議各乙份予
    穎泰營造廠及被上訴人，其建議為：「(一)實作數量部份，建
    議以台灣省建築師公會之鑑定報告及本案監造單位許清宜建
    築師事務所之計算為準，他造當事人就申請人超過原訂數量
    施作部份，以102萬1236元（含利管稅）給付申請人。(二)申
    請人捨棄本件契約利息之請求。(三)鑑定費用部份，台灣省土
    木技師公會之鑑定費用由申請人負擔，台灣省建築師公會之
    鑑定費用則由他造當事人負擔」【參見原審法院卷第73頁～
    所附「原證三」】，未為兩造合意接受，被上訴人並於95年
    7月19日發文函覆工程會，表示：「本校建議應以結算金額
    423萬元加上建築師公會鑑定報告金額97萬2606元，合計520
    萬2606元，再扣除廠商應負擔10﹪部分為52萬260元，故本
    工程實際應給付廠商468萬2346元，而廠商已領取423萬元，
    故本校應再給付廠商45萬2346元，加計5利管稅共計47萬496
    3元。本校能否以上述建議金額與廠商進行調解，如調解成
    立或調解不成而仍維持原調解建議，本校再依據結果憑報縣
    府核定」等語，並以副本函送穎泰營造廠【參見上訴人上訴
    理由狀所附「上證一」】，其情形，乃為和解讓步條件提出
    假設性之條件，並非承認該具體事實或上訴人之主張，依上
    揭法律規定，其不受拘束，法院亦不得採為裁判之基礎，是
    上訴人據此認被上訴人已對其債權為默示之承認，並認其於
    嗣後二年內起訴，其請求權未罹於時效消減，亦無可採。
  (二)從而，被上訴人抗辯上訴人之請求權已罹於時效，並拒絕給
    付，揆諸民法第三百零三條第一項本文、第一百四十四條之
    規定，並無不合；上訴人請求被上訴人給付工程款一百九十
    七萬元六千一百三十二元及法定遲延利息，自無理由，應予
    駁回。又上訴人之訴既經駁回，其假執行之聲請亦屬無據，
    併應駁回。原審因而為上訴人敗訴之判決，駁回其在原審之
    訴及假執行之聲請，依法並無不合。上訴意旨仍執陳詞，指
    摘原判決為不當，求予廢棄改判，為無理由，應予駁回。
六、據上論結，本件上訴為無理由，依民事訴訟法第449條第1項
    、第78條，判決如主文。
中    華    民    國    97    年    5     月    20    日
                  民事第三庭    審判長法  官  陳照德
                                      法  官  李平勳
                                      法  官  朱  樑
以上正本係照原本作成。
如對本判決上訴，須於收受判決送達後二十日內向本院提出上訴
書狀，其未表明上訴理由者，應於提出上訴後二十日內向本院提
出上訴理由書（須按他造人數附具繕本）。
上訴時應提出委任律師為訴訟代理人之委任狀。具有民事訴訟法
第四百六十六條之一第一項但書或第二項之情形為訴訟代理人者
，另應附具律師及格證書及釋明委任人與受任人有該條項所定關
係之釋明文書影本。
                                      書記官  陳妙瑋
中    華    民    國    97    年    5     月    21    日
                                                      Ａ


司法院資訊處製作；財團法人民間司法改革基金會備份。
